臺灣高等法院刑事判決　　　　　　　　95年度上易字第2501號
上　訴　人　臺灣臺北地方法院檢察署檢察官
被　　　告　丙○○
　　　　　　乙○○
上列上訴人因被告詐欺等案件，不服臺灣臺北地方法院94年度易
字第2283號，中華民國95年8月25日第一審判決（ 起訴案號：臺
灣臺北地方法院檢察署94年度偵字第20524號 ），提起上訴，本
院判決如下：
    主  文
上訴駁回。
    理  由
一、本案經本院審理結果，認第一審判決對被告丙○○、乙○○
    二人為無罪之諭知，核無不當，應予維持，並引用第一審判
    決書記載之證據及理由（如附件）。
二、檢察官上訴意旨以：
  (一)、證人王縉帛係久彥企業有限公司（址設臺北市○○區○○
      路2段189號17樓之5，下稱久彥公司 ）之實際負責人，而
      與其凱東利國際股份有限公司（址設同久彥公司，下稱凱
      東利公司）之實際負責人，及姓名年籍不詳綽號「金仔」
      、「賴仔」於民國88年3月至5月間，以製作不實之在職證
      明書、各類所得扣繳憑單暨免扣繳憑單（下稱扣繳憑單）
      替人向銀行申請信用卡為業，並經法院分別判處有期徒刑
      2年、10月及6月確定，此有臺灣高等法院92年度上訴字第
      3393號判決、原審89年度訴字29號判決附卷可參，足徵證
      人王縉帛確係替資力不佳之人，偽造在職證明及扣繳憑單
      代辦信用卡為業等情甚明。
  (二)、證人王縉帛於原審審理時，明確證述被告甲○○、乙○○
      有提供身分證而辦理信用卡等語甚明（ 參原審95年6月16
      日審判筆錄）。雖證人王縉帛就被告三人知否有偽造之在
      職證明書及有無自行填寫信用卡等細節證述前後不一，然
      本案係發生在88年 3月至5月間，迄證人王縉帛於95年6月
      16日已 7年餘，故其就細節部分因時間久遠而遺忘，亦與
      經驗法則相符，且其就被告甲○○、乙○○部分確有提供
      身分證辦理信用卡乙節，證述前後一致，是原審以證人王
      縉帛就上開細節部分證述前後不符，而認其所言均不可採
      ，其證據取捨顯違經驗法則。再者，被告乙○○於原審95
      年3月27日、3月29日準備程序時，皆自白犯罪，而原審就
      被告乙○○此部分之自白，竟漏未審酌，亦未於判決理由
      中詳述其自白有何不可採之處，亦屬判決理由不備。
  (三)、原審另以被告三人有多次遺失國民身分證之情形，而認被
      告三人所辯其身分證件遭冒用云云，尚非無疑。惟被告丙○○係於88年 4月26日申請信用卡，且依被告丙○○之補
      發身分證申請書觀之，其乃於87年、93年12月及94年間遺
      失國民身分證，此有宜蘭縣羅東鎮戶政事務所95年 5月23
      日羅鎮戶字第0650001516號函所附之補發身分證申請書影
      本在卷可參；此足證被告丙○○於88年 4月26日申請信用
      卡時，其國民身分證並未遺失。
  (四)、國民身分證就個人而言，係極為重要之物，被告丙○○、
      甲○○既於申辦信用卡時並未遺失國民身分證，而被告乙○○又曾於準備程序時自白犯罪，且與證人王縉帛於審理
      中之證詞相互補強後，應足認被告丙○○、甲○○及乙○○確有提供身分證與證人王縉帛辦理信用卡，是原判決認
      事用法顯有不當，自屬無可維持。
三、本院查：
  (一)、本院92年度上訴字第3393號判決及原審89年度訴字29號判
      決僅能證明王縉帛確係替資力不佳之人，偽造在職證明及
      扣繳憑單代辦信用卡為業之事實，無從證明王縉帛有無替
      被告乙○○偽造在職證明及扣繳憑單代辦信用卡為業之犯
      行。
  (二)、證人王縉帛於原審審理時，結證稱：「乙○○我沒有印象
      。（問：有無幫被告用他們的名義申請信用卡？）那時是
      公司的人辦的，後來算到我的頭上。被告沈耀光『應該』
      知道，甲○○她有把資料供給公司，但有無核卡我不知道
      ，乙○○的情形也是一樣，有填寫申請書送件，有無核卡
      我不知道，『好像』沒有核卡的樣子。那時『好像』是人
      家介紹來公司辦卡，只有沈耀光夠條件有過件，其他二人
      條件不夠所以沒有過卡。那時侯前前後後『應該』有辦過
      一、二十位，大部分不認得。」等語（原審卷第73、74頁
      ），依證人王縉帛作證時之用語「那時是公司的人辦的」
      、「應該」、「好像」、「大部分不認得」、「對乙○○
      沒有印象」等語，可知證人王縉帛並非實際承辦者，對上
      開事實並不清楚，所為證詞，或為推測之詞，或為個人判
      斷之詞，均無證據能力，均不足為不利被告之認定。
  (三)、被告乙○○於原審95年3月27日訊問「對於檢察官起訴之
      犯罪事實有何意見？（提示並告以要旨）」時回答：「有
      這事我承認」等語（原審卷(一)第137頁），原審於3月29日
      準備程序時原審訊問：「對於檢察官起訴有何答辯？（提
      示並告以要旨）」時回答：「有這件事。我七、八年前時
      不認識被告沈耀光」等語（原審卷(一)第144頁），被告乙○○對此於本院辯稱「我在地院時可能聽錯了，我不認識
      王縉帛，我記得都說沒有，我沒有詐欺，我不可能承認，
      我耳朵不好，沒有聽得很仔細」等語（本院卷第92頁反面
      ），原審於95年 3月27日訊問被告乙○○時，係被告乙○○被拘提到院所為之訊問，並非行準備程序，僅係人別訊
      問程序，既未經檢察官到庭執行職務陳述起訴意旨，原審
      亦未詳細告知起訴書所載的全部犯罪事實，僅提示並告以
      要旨，被告是否知曉檢察官所起訴之全部犯罪事實，不無
      疑問。原審於95年 3月29日行準備程序時，仍未詳細告知
      起訴書犯罪事實之始末，以被告乙○○年近六十歲，且視
      力不好、聽力不佳之情形下，是否完全瞭解起訴書所載犯
      罪事實，頗有疑義，況被告乙○○於原審一再否認稱「不
      是我去辦的」、「我沒有去辦」、「我不認識此人（指王
      縉帛 ）」等語（原審卷(一)第144頁）是以上開「有這件事
      」是否能逕認為被告「自白犯罪」云云，不無疑義，自難
      據此有瑕疵之陳述而為不利被告乙○○之認定。
  (四)、依被告丙○○之補發身分證申請書觀之，其乃於87年、93
      年12月及94年間遺失國民身分證，此有宜蘭縣羅東鎮戶政
      事務所95年5月23日羅鎮戶字第065000151 6號函所附之補
      發身分證申請書影本在卷可參，被告丙○○既曾在「87年
      」遺失國民身分證，則以「丙○○」名義於88年 4月26日
      申請信用卡時，即可能有人冒用「丙○○」之國民身分證
      而申請，被告丙○○是否有上開犯行，仍有疑義，是以檢
      察官上訴意旨稱「被告丙○○於申辦信用卡時並未遺失國
      民身分證」，尚有誤會。
  (五)、按犯罪事實之認定，應憑真實之證據，倘證據是否真實尚
      欠明確，自難以擬制推測之方法，為其判斷之基礎；而認
      定犯罪事實之證據係指足以認定被告確有犯罪行為之積極
      證據而言，該項證據自須適合於被告犯罪事實之認定，始
      得採為斷罪資料。又刑事訴訟上證明之資料，無論其為直
      接或間接證據，均須達於通常一般之人均不致有所懷疑，
      而得確信其為真實之程度，始得據為有罪之認定；若其關
      於被告是否犯罪之證明未能達此程度，而有合理懷疑之存
      在，致使無從形成有罪之確信，根據罪證有疑利於被告之
      證據法則，即不得遽為不利被告之認定。至以情況證據（
      即間接證據）斷罪時，尤須基於該證據在直接關係上所可
      證明之他項情況事實，基於推理作用足以確證被告有罪，
      方為合法；不得徒憑主觀上之推想，將一般經驗上有利被
      告之其他合理情況逕予排除。最高法院96年度台上字第44
      7 號判決採同一見解。本件被告乙○○既無自白犯罪，且
      證人王縉帛又無法確實證明被告乙○○有上開犯行，依「
      罪證有疑利於被告之原則」，尚難為被告丙○○、乙○○
      犯罪之認定。綜上所述，足認檢察官之上訴，為無理由，
      應予駁回。
四、被告丙○○經合法傳喚，無正當理由不到庭，爰不待其陳述
    逕行判決。
五、檢察官移送併辦部分應退回檢察官另行偵查處理
    臺灣板橋地方法院檢察署九十六年二月八日板檢榮揚96偵16
    21字第一二三七七號函移送該署九十六年度偵字第一六二一
    號被告乙○○詐欺案件，請求合一審判，因本案起訴部分業
    經原審判決無罪，上訴後經本院駁回上訴，故該移送併辦部
    分與起訴部分並無裁判上一罪之關係，非起訴效力所及，本
    院無從合一審判，應退回檢察官另行偵查處理。
據上論斷，應依刑事訴訟法第373條、第368條、第371條，判決
如主文。
本案經檢察官黃東焄到庭執行職務。
中　　華　　民　　國　　96　　年　　3 　　月　　29　　日
　　　　　　　　　刑事第一庭審判長法　官  蔡  長  溪
　　　　　　　　　　　　　　　　  法　官  陳  春  秋
　　　　　　　　　　　　　　　　  法　官  林  俊  益
以上正本證明與原本無異。
不得上訴。
                                  書記官  廖  月  女
中　　華　　民　　國　　96　　年　　3 　　月　　30　　日
【附件】
臺灣臺北地方法院刑事判決　　　　　　　94年度易字第2283號
公　訴　人　臺灣臺北地方法院檢察署檢察官
被　　　告　丙○○　男　45歲（民國○○年○月○○日生）
　　　　　　　　　　身分證統一編號：Ｚ000000000號
　　　　　　　　　　籍設宜蘭縣羅東鎮○○路159之1號
                    （羅東鎮戶政事務所，現應受送達處所不
                    明）
          　乙○○　男　60歲（民國○○年○月○○日生）
　　　　　　　　　　身分證統一編號：Ｚ000000000號
　　　　　　　　　　住基隆市○○區○○路189號9樓
　　　　　　　　　　居臺北市士林區○○○路233號2樓之7
          　甲○○　女　52歲（民國○○年○月○日生）
　　　　　　　　　　身分證統一編號：Ｚ000000000號
　　　　　　　　　　住台北縣蘆洲市○○街127號6樓
　　　　　　　　　　居臺北市○○區○○街46號3樓
上列被告因偽造文書等案件，經檢察官提起公訴（94年度偵字第
20524號），本院判決如下：
    主  文
丙○○、乙○○、洪素貞均無罪。
    理  由
一、公訴意旨略以：被告丙○○、乙○○、沈耀光（嗣到案後再
    行審結）及甲○○各基於意圖為自己不法所有之犯意，明知
    自己事實上未曾於凱東利國際股份有限公司（址設：臺北市
    信義區○○路○ 段189號17樓之5，下稱凱東利公司）與久彥
    企業有限公司（址設同凱東利公司，下稱久彥公司）任職，
    竟分別與凱東利公司負責人蘇勇保、行政助理黎冠羽（二人
    共同涉犯連續詐欺之犯行，均已經本院89年度訴字第29號各
    判處有期徒刑10月、6 月，並經臺灣高等法院92年度上訴字
    第3393號判決上訴駁回確定在案）、久彥公司之實際負責人
    王縉帛（涉犯共同行使偽造公文書之犯行，已經臺灣高等法
    院92年度上訴字第3393號判處有期徒刑2 年確定）及負責在
    報紙刊登代辦銀行信用貸款及申請信用卡廣告之真實姓名、
    年籍不詳之成年男子「金仔」、「賴仔」等人，基於共同犯
    意之聯絡，由被告丙○○、乙○○、沈耀光及甲○○提供身
    分證明資料，繼由王縉帛、「金仔」二人與蘇勇保共同為丙○○、沈耀光、乙○○、甲○○等四人製作內容不實之在職
    證明書及各類所得扣繳暨免扣繳憑單，並由王縉帛、「金仔
    」分別於88年3月17日、4月26日、5月10日、5月13日持以向
    富邦商業銀行、中國信託商業銀行申請信用卡而行使之，黎
    冠羽則依蘇勇保、王縉帛之指示，於銀行徵信人員打電話詢
    問時，訛稱申請人確實於凱東利公司或久彥公司任職，致銀
    行承辨人員誤以為被告丙○○、沈耀光、乙○○及甲○○為
    有資力之人，遂予核發信用卡，而詐得有財產價值之信用卡
    供被告四人使用，足以生損害於富邦商業銀行、中國信託商
    業銀行對信用卡核卡之正確性（各被告申請日期、銀行、卡
    號、提出之證明文件等資料，均詳如附表所示），因認被告
    四人均共同涉犯刑法第339條第1項之詐欺取財罪、第216 條
    及第215條之行使業務上登載不實文書罪嫌等語。
二、按犯罪事實應依證據認定之，無證據不得推定其犯罪事實；
    不能證明被告犯罪者，應諭知無罪之判決，刑事訴訟法第15
    4條第2項、第301條第1項分別定有明文。又事實之認定，應
    憑證據，如未能發現相當證據，或證據不足以證明，自不能
    以推測或擬制之方法，為裁判基礎；且認定犯罪事實所憑之
    證據，雖不以直接證據為限，間接證據亦包括在內，然而無
    論直接證據或間接證據，其為訴訟上之證明，須於通常一般
    之人均不致有所懷疑，而得確信其為真實之程度者，始得據
    為有罪之認定，倘其證明尚未達到此一程度，而有合理之懷
    疑存在而無從使事實審法院得有罪之確信時，即應由法院為
    諭知被告無罪之判決，亦經最高法院40年台上字第86號、76
    年度台上字第4986號著有判例意旨可資參照。
三、本件公訴意旨認被告涉有上開犯行，無非以證人即共同正犯
    王縉帛、蘇勇保之證述、富邦商業銀行及中國信託銀行之信
    用卡申請書、凱東利公司與久彥公司出具之在職證明書及扣
    繳憑單、富邦銀行信用卡部89年7月31日富銀信卡211號函及
    92年4 月10日富邦信卡144號函、中國信託92年1月30日陳報
    狀所附之信用卡申請書等件為其論據。訊據被告丙○○、乙○○、甲○○均堅決否認有何公訴意旨所指之犯行，(一)被告
    丙○○辯稱：伊沒有申請過信用卡，伊的身份證曾經遺失等
    語；(二)被告乙○○辯稱：伊沒有去申請信用卡，伊的身分證
    自84年交與他人後，迄今均未取回，伊目前亦無身分證等語
    ；(三)被告甲○○辯稱：伊從未申請過信用卡，之前安泰銀行
    有告伊積欠信用卡消費款之訴訟，最後查明非伊所申請，本
    件亦應係他人所冒名申請等語。
四、經查：
  (一)被告丙○○僅國中畢業、乙○○僅小學畢業、甲○○僅國中
    畢業（見偵卷第98、91、83頁），智識程度均屬偏低，被告
    丙○○甚至居無定所而成為遊民，且被告丙○○、乙○○均
    有多次因身分證遺失而申請補發之記錄，此有基隆市暖暖區
    戶政事務所95年4月6日基暖戶貳字第0950000897號函（見本
    院卷(一)第166-171頁）、臺北縣汐止市戶政事務所95年4月13
    日北縣汐戶字第0950002316號函（見本院卷(一)172-176 頁）
    、臺南縣新營市戶政事務所95年5月2日南縣營戶字第095000
    1119號函（見本院卷(一)第177-178 頁）、宜蘭縣羅東鎮戶政
    事務所95年5 月23日羅鎮戶字第0950001516號函（見本院卷
    (二)第39-42 頁）、臺北縣蘆洲市戶政事務所95年6月5日北縣
    蘆戶字第0950002850號函（見本院卷(二)第64-65 頁）在卷可
    稽。而安泰商業銀行以被告洪素貞積欠該行信用卡消費款項
    為由所提起本院90年度北簡字第2180號清償債務案件，經本
    院將該信用卡申請書、簽帳單及相關簽名筆跡送請憲兵司令
    部刑事鑑識中心鑑定結果，亦認定以「洪素貞」名義所申請
    之安泰商業銀行信用卡，確非被告甲○○所申請，本院因而
    判決安泰商業銀行原告之訴駁回確定在案等情，亦經本院調
    閱該民事卷宗和悅無訛，並有該民事判決附卷可證（見本院
    卷(二)第34頁）。則以上開情狀研判，被告三人是否有共同偽
    造在職證明進而申請信用卡之犯行，即非無疑。
  (二)證人即共同正犯王縉帛於本院審理時先則證稱：「（問：是
    否認得在庭被告？）（答：我認得沈耀光、甲○○，另一個
    乙○○沒有印象。）（問：有無幫被告用他們的名義申請信
    用卡？）（答：那時是公司的人辦的，後來算到我的頭上，
    被告沈耀光應該知道，甲○○她有把資料提供給公司，但有
    無核卡我不知道，乙○○的情形也是一樣，有填寫申請書送
    件，有無核卡我不知道，好像是沒有核卡的樣子。）（問：
    這些人如何出現的？）（答：那時好像是人家介紹來公司辦
    卡，只有沈耀光夠條件有過件，其他二人條件不夠所以沒有
    過卡。）（問：你的意思是說他們來公司就是要辦卡？）（
    答：是。）（問：是否記得當時辦了多少人的卡？）（答：
    那時前前後後應該有辦過一、二十位。）（問：是否全部認
    得？）（答：大部分不認得。）（問：為何認得在庭被告？
    ）（答：因為甲○○有殘障我比較有印象，另二個是我朋友
    介紹過來的）」（見本院卷(二)第73、74頁），繼則證稱：「
    （問：信用卡是你在使用，他們為何要申請，他們有何好處
    ？）（答：沈耀光的卡辦好之後，就找不到他的人，所以我
    才拿去使用，另外甲○○與乙○○的卡都沒有過。）（問：
    被告三人申請信用卡做何事？）（答：基本資料應該是他們
    自己填寫的，但是是徐建華主辦的，究竟是否為他們自己填
    寫，我也不太清楚。）（問：在職證明書是何人製作的？）
    （答：是當時另案被告蘇勇保，徐建華借用蘇勇保的公司開
    的證明，但有請求蘇勇保的同意，被告三人應該不知道要做
    假的在職證明，但是詳情要問徐建華）」（見本院卷(二)第75
    、76頁），顯見證人王縉帛前後供述即有不一之情況，並證
    稱不清楚被告三人有無自行填寫信用卡申請書之情事，而其
    所稱以被告三人名義所申請之信用卡未經核卡一事，亦與事
    實不符。又證人王縉帛於本院89年度訴字第29號審理時亦自
    陳：「（問：劉有章、沈耀光、甲○○等人是否有在凱東利
    公司任職？）（答：沈耀光在公司任職，作行政主任... 甲○○我不熟，應該是沒有在凱東利及久彥公司任職，林銘志
    、乙○○沒有在凱東利及久彥公司任職」（見偵卷第188 頁
    ）。另被告甲○○辯稱於93年10月間因開刀置換人工關節，
    才變成殘障人士等情，亦據提出臺北市立聯合醫院中興院區
    診斷證明書在卷可證（見本院卷(二)第100 頁），則證人王縉
    帛證稱因被告甲○○於88年間係殘障才比較有印象等情，即
    非可採。綜此，證人王縉帛之證詞既有前揭瑕疵存在，且證
    稱不清楚被告三人有無自行填寫信用卡申請書之情事，自不
    得以其證詞作為不利於被告三人之認定。
  (三)證人即共同正犯蘇勇保於警詢時證稱：「（問：你在公司是
    否見過沈耀光、蘇春滬、鄭萬福、李家惠、丙○○、劉有章
    、甲○○等人？）（答：我見過蘇春滬、鄭萬福等二人，是
    王縉帛公司的人，其他人沒有見過）」（見偵卷第119 頁）
    ，於本院89年度訴字第29號審理時亦自陳：「甲○○、乙○○我均不認識，我不知道為何他會有在職證明」（見偵卷第
    189 頁），而證人即共同正犯黎秋良於警詢時亦證稱：「（
    問：你在公司是否見過沈耀光、蘇春滬、鄭萬福、李家惠、
    丙○○、劉有章、甲○○？）（答：我不認識）」（見偵卷
    第123 頁），則證人蘇勇保、黎秋良之證詞，自不得作為被
    告三人有共同詐欺及行使業務上登載不實文書罪之證據。
五、綜上所述，本件相關證據既有如此合理之懷疑存在，即無從
    使本院得被告三人有罪之確信。此外，本院復查無其他積極
    證據足認被告三人涉有上開犯行，揆諸前開規定及判例意旨
    所示，既不能證明被告三人犯罪，自應為被告三人無罪判決
    之諭知。又被告丙○○經合法傳喚，無正當理由不到庭，爰
    不待其陳述，由檢察官一造辯論而逕行判決，併此敘明。
據上論斷，應依刑事訴訟法第301條第1項、第306 條，判決如主
文。
本案經檢察官李傳侯到庭執行職務。
中　　華　　民　　國　　95　　年　　8 　月　　25　　日
                      刑事第六庭審判長法　官　周占春
                                      法  官  林晏如
                                      法　官　林孟皇
本正本證明與原本無異。
如不服本判決，應於判決送達後10日內，向本院提出上訴狀。
　　　　　　　　　　　　　　　　      書記官　宋德華
中　　華　　民　　國　　95　　年　　8 　月　　25　　日
